臺灣苗栗地方法院刑事判決　　　　　　　 93年度訴字第217號
公　訴　人　臺灣苗栗地方法院檢察署檢察官
被　　　告　丙○○
　　　　　　　　　　　號
選任辯護人　朱元宏律師
　　　　　　蘇哲科律師
上列被告因業務過失致死案件，經檢察官提起公訴（92年度偵續
字第31號），本院判決如下：
    主  文
丙○○從事業務之人，因業務上之過失致人於死，處有期徒刑捌
月。
    事  實
一、丙○○係榮福股份有限公司（以下簡稱榮福公司）承包台灣
    電力股份有限公司（以下簡稱台電公司）在苗栗縣銅鑼鄉中
    平大橋東側苗128 線道路16公里980 公尺至17公里165 公尺
    處（即編號ＦＡ11人孔至ＤＥ38人孔管路）之配電管路工程
    （以下簡稱管路工程）之工地負責人，為從事業務之人。於
    該工程施工期間內，負有監督維護工地安全及指揮施工之責
    ，並應注意道路因施工、養護或其他情況致交通受阻時，應
    視需要設置各種標誌或拒馬、交通錐等，於夜間應有反光或
    施工警告燈號，且在施工區之前方，應設置拒馬及前行引導
    車輛改道之交通錐，必要時並應使用號誌或派旗手管制交通
    ，且必須裝設完成後，始得動工之規定。嗣榮福公司將上開
    管路工程中之材料吊置作業轉包予宏昌吊車公司承作；於民
    國91年8 月5 日夜間9 時許，宏昌吊車公司派遣員工羅建源
    駕駛車號ＨＱ－449 號營業大貨車（吊車）前往丙○○指定
    之工地吊置人孔蓋、水泥磚時，丙○○即應注意依前揭規定
    ，於羅建源將大貨車（吊車）停放於管路工程施工範圍內編
    號ＦＡ11人孔西側約44.8公尺處，並佔用東向西道路寬2.4
    公尺致交通受阻時，該路段應設置完善充足之標誌、拒馬、
    交通錐及夜間反光、警告燈號等，且依當時情形，又無不能
    注意之情況，竟疏於巡視、監督指揮羅建源及其他相關工作
    人員設置完善之交通管制設施，任由羅建源僅於該大貨車（
    吊車）後方約15公尺處放置不足之施工標誌、三角錐及警示
    燈，於當時夜間狀況顯不足以產生警示效果之情狀下作業。
    迄於同晚9 時35分許，適有馮俊維騎乘車牌號碼ＩＫＮ－
    636 號機車行經該處，未注意車前狀況而撞擊大貨車（吊車
    ）後方，致受有頭部外傷、右側額頂骨骨折、腦挫傷等及肢
    體多發外傷等傷害，造成低血量性休克，送醫仍不治死亡。
二、案經告訴人即馮俊維之父乙○○訴由臺灣苗栗地方法院檢察
    署檢察官偵查起訴。
　　理  由
壹、程序部分：
一、被告請求履勘本案車禍現場，待證事實為車禍現場是否在被
    告之施工範圍內。惟檢察官已於93年5 月17日15時15分許，
    會同被告、告訴人及苗栗縣警察局苗栗分局銅鑼派出所（以
    下稱苗栗分局銅鑼派出所）警員等人至車禍現場履勘，就履
    勘情形已製作筆錄，有履勘現場筆錄1 份附卷足憑（見偵續
    卷第33、34頁）。被告於履勘當時在場，自得就上述待證事
    項及履勘結果表達意見，對其訴訟程序權之保障已屬充足，
    故被告聲請履勘現場，係屬就已經調查之同一證據再行聲請
    ，無謂耗費司法資源，故本院認無調查之必要，爰依刑事訴
    訟法第163 條之2 第2 項第4 款之規定，駁回被告之聲請。
二、被告另請求傳訊（一）證人羅建謀，待證事項為羅建源、丁
    ○○是否為其員工；（二）證人羅建源，待證事項為受雇於
    何人，從事「其他」工程時之安全措施如何。惟上開待證事
    項與本案之爭點：「車禍地點是否在被告監督管理之本件工
    程施工範圍內」及「車禍現場之工地安全責任是否由被告負
    責」，毫無關連性，而無調查之必要，爰依刑事訴訟法第16
    3 條之2 第2 項第2 款之規定，駁回被告之聲請。
貳、認定犯罪事實所憑證據及理由
一、本件車禍地點確實在被告負責監督管理之本件管路工程工地
    範圍內
    （一）檢察官於93年5 月17日15時15分許，會同被告、告訴
          人及苗栗分局銅鑼派出所警員等人至車禍現場履勘，
          就履勘情形：(1)榮福公司所承包工程之起點為台電公
          司外線設計圖（見偵續卷第34頁，由甲○○於履勘當
          時提出）所示編號座標DE38往東即公館方向，至終點
          編號座標FA11人孔蓋；(2)調查報告表上所示靠近TS10
          5B82號電線桿血跡，位在上開工程範圍內，距離編號
          座標FA11人孔蓋位置長約44.8公尺；並製作履勘現場
          筆錄1 份附卷足憑（見偵續卷第33、34頁）。參以道
          路交通事故調查報告表上之事故現場圖（見相驗卷第
          11頁），圖上所示TS105B82號電線桿附近有一處血跡
          ，即上開履勘現場筆錄所指之血跡，該血跡係緊鄰被
          害人馮俊維所撞擊之車號ＨＱ－449 號大貨車右側，
          與圖上所示被害人機車撞擊倒地處之距離僅「往南」
          相隔該大貨車寬度，是該血跡位置雖非被害人實際撞
          擊點，但以該血跡位置比對上述外線設計圖所示之東
          西向施工範圍，並不影響本案車禍撞擊點確實在被告
          所監督管理之本件管路工程工地範圍內之判斷。
    （二）再者，依卷附之道路交通事故調查報告表事故現場圖
          所示，發生車禍之地點係位於由東向西行進方向之車
          道，羅建源於該車道擺放施工標誌、三角錐及警示燈
          ，表示上開擺設警告設施位置之往西方向路段為施工
          範圍，而本件車禍撞擊點確係位於警告設施位置之西
          側，益證車禍地點在當時施工之範圍內無疑。
二、被告為本件管路工程之工地負責人，於轉包商在其監督管領
    工程範圍內施工時，自負有監督指揮工地安全之責任
    （一）被告於本院審理時已自承其為榮福公司承包本件管路
          工程之工地負責人，負責監督工地現場安全，維護工
          地範圍內之工作人員及一般用路人之安全等語明確（
          本院卷第131 頁）。又依據台電公司與榮福公司所簽
          訂之「台電公司工程採購承攬契約」（相驗卷第63
          至73頁，以下稱承攬契約）第12條第5 項規定，乙方
          （即榮福公司）必須派富有工程及管理經驗之工地負
          責人，常駐工地督工管理，維持工地秩序及工地安全
          。被告既為榮福公司所指派之工地負責人，自負有工
          地之監督管理，維持工地秩序及工地安全之責自明。
    （二）再上開承攬契約第1 條規定，本件工程係屬帶料發包
          ，即由承攬人榮福公司自行備購施工之原材料；而榮
          福公司自行備料故須負責下料事宜，下料只能在施工
          範圍內，不可在道路上或路邊，如有妨害交通之虞就
          須放置警示標誌等情，並經證人即台電公司苗栗區營
          業處工二股股長甲○○到庭結證甚詳（本院卷第121
          、122 、127 頁）。被告亦自陳承作本件管路工程須
          自行備料，故委託宏昌吊車公司處理吊置人孔蓋作業
          ，案發時該公司員工羅建源前來車禍地點，將吊車停
          在現場，卸放工地施工所需之人孔蓋乙節在卷。而案
          發時羅建源所停放車號ＨＱ－449 號大貨車之位置，
          係位於本件管路工程施工範圍內，已如前一、所述；
          被告既為該工程工地負責人，則其對於前來其所監督
          管理之工地內從事吊置作業之羅建源，自有施工指揮
          監督權，對於羅建源作業時所可能產生之危險因素，
          自負有制止排除之責，並不因將材料吊置作業轉包予
          他人而得卸責。
三、被告於轉包商員工羅建源夜間作業時，未依相關規定監督指
    揮、裝設完善之交通管制設施，執行業務顯有過失：
    （一）本件承攬契約之施工說明書第9 條工地安全之第12項
          規定：於施工路段按照「道路交通標誌標線號誌設置
          規則」等之規定設置安全設施（相驗卷第60頁）；而
          依道路交通標誌標線號誌設置規則第144 條、第145
          條規定，夜間施工路段應設施工警告燈號；燈號應安
          裝於拒馬或獨立活動支架上；道路因施工、養護或其
          他情況致交通受阻時，應視需要設置各種標誌或拒馬
          、交通錐等；夜間應有反光或施工警告燈號，且在施
          工區之前方，應依規定設置拒馬及前行引導車輛改道
          之交通錐，必要時並應使用號誌或派旗手管制交通；
          前項各種交通管制設施，施工單位應於道路施工前，
          依施工狀況審慎規劃，嗣裝設完成後，始得動工。
    （二）案發時，羅建源為操作吊置作業而將所駕駛之ＨＱ－
          449 號大貨車停放路邊，該車左大半側已超出道路邊
          線而佔用路面寬約2.4 公尺，有道路交通事故調查報
          告表之事故現場圖及車禍現場相片（相驗卷第11頁、
          第4 至6 頁）附卷可證，是該大貨車所停放位置已侵
          入苗128 線道路，顯足以妨害交通。
   （三） 是依前揭規定，被告於羅建源於案發當日夜間9 時許
          到達現場停放該大貨車準備作業時，即應監督指揮羅
          建源及工地之相關人員等裝設前揭規定之交通管制設
          施。然羅建源與助手詹耀鴻已於警詢中自承於作業時
          ，僅於貨車後方約15公尺處有設施工標誌，無人現場
          指揮之情。而於車禍發生當時，該處僅放置1 個道路
          施工牌、1 個亮的警示燈、2 個紅色交通錐，該路段
          未設路燈比較暗；現場無人指揮交通；警方到場處理
          車禍後，現場所放之三角錐始懸掛上紅色小燈警戒等
          情，亦分據證人即到場處理車禍之警員詹益昌於偵查
          中（偵續卷第16頁背面、17頁）、目擊證人陳運祿於
          偵查中（相驗卷第24頁背面）、證人邱義軒於警詢中
          證述明確（相驗卷第17頁背面）。是案發當時所設置
          之交通管制設施，顯未符合前揭規定自明。
    （四）再依照當時所放置道路施工牌、1 個警示燈及2 個交
          通錐之情狀，於夜間無路燈之情狀下，顯不足以產生
          警示效果，台灣省竹苗區車輛行車事故鑑定委員會亦
          同此見解，有該會鑑定意見書1 份附卷（偵卷第15至
          17頁）可參。且被告於本院調查時亦坦認「現場警示
          標誌不夠」等語在卷（本院卷第18頁）。復有證人張
          仁熇證稱：當晚9 時10幾分許，就已在加油站，當時
          附近全部黑暗，三角錐、道路施工牌、警示燈等全部
          看不見等語（相驗卷第31頁），及證人邱義軒證稱：
          現場三角錐未懸掛小燈，又無路燈，伊亦差點撞上等
          情（相驗卷第25、26頁）可證。
    （五）綜上所述，被告身為工地負責人，於案發當時並無不
          能注意之情狀，竟疏忽未善盡監督指揮之責，督促羅
          建源及其他工作人員，依照道路交通標誌標線號誌設
          置規則第144 條、第145 條規定，裝設充足完善之交
          通管制設施，即任由羅建源與助手詹耀鴻作業，其執
          行業務顯有過失，至為灼然。
四、被害人馮俊維之死亡與被告執行業務過失有因果關係
    （一）本件被害人騎乘機車，未注意車前狀況，且因該路段
          夜間施工致妨害交通，卻未裝設充足完善足以達夜間
          警示效果之交通管制設施，而撞擊ＨＱ－449 號大貨
          車後方，致受有頭部外傷、右側額頂骨骨折、腦挫傷
          等及肢體多發外傷等傷害，造成低血量性休克而送醫
          不治死亡，業經臺灣苗栗地方法院檢察署檢察官督同
          法醫師相驗屬實，並有勘驗筆錄、相驗屍體證明書、
          驗斷書各1 份（相驗卷第22、32、35至39頁），及苗
          栗協和醫院病歷摘要1 紙附卷（相驗卷第9 頁）足憑
          。
    （二）被告執行業務顯有過失，已如前三、所述，致發生本
          件車禍，造成被害人死亡，其業務上之過失行為與被
          害人之死亡結果間，具有因果關係。故被告業務過失
          致死之犯行，事證明確，洵堪認定。
參、對於被告辯解，本院之判斷：
一、訊據被告丙○○矢口否認有業務過失致死犯行，辯稱：伊有
    委託羅建源載運人孔蓋、水泥磚至工地，但下料時之安全應
    由渠等負責，不應由伊負責，且本件車禍發生地點並不在施
    工範圍內，與伊無關云云。惟：本件車禍地點確實在被告負
    責監督管理之工地範圍內，且榮福公司雖將吊置材料作業部
    分轉包宏昌吊車公司承作，但羅建源於被告所監督管理之工
    工地範圍內作業時，該工地安全仍應由被告負監督維護之責
    ，均業經本院審認如前貳、之一、二所述。是其辯解，均屬
    卸責之詞，毫不足採。
二、至辯護人另以被告並非羅建源之雇主，不負相關勞動法令之
    設置安全工作環境之責，故於本案車禍中並無過失云云。然
    此辯解，與本院認定被告犯罪之事實及理由無涉，亦不影響
    本院形成被告有罪心證之判斷，自無庸加以論述，併此說明
    。
肆、論罪科刑之理由：
一、被告為榮福公司承攬本件管路工程之工地負責人，負責前開
    工地之現場安全及施工之指揮監督，為從事工程施作業務之
    人。其於執行業務中過失致人於死，核其所為，係犯刑法第
    276 條第2 項之業務過失致人於死罪。
二、爰審酌被告自本案發生後迄今將屆滿3 年，於本院調查審理
    期間，罪證已臻明確，竟仍空言否認犯行，毫無悔意，且迄
    今分文未賠償被害人家屬，均以無過失責任不願賠償或交由
    公司處理一詞推託（見附民卷筆錄），至本院審理期日始改
    稱願要求保險公司理賠，態度可謂惡劣，對被害人家屬亦是
    再次精神傷害，所造成被害人死亡之結果，對被害人家屬言
    更是無法彌補之損害，本院認被告上開情狀，應予從嚴處罰
    ，以彰顯個案之正義，並參酌本件車禍之發生，被害人亦有
    過失，被告素行尚佳等一切情狀，量處如主文所示之刑，以
    資警懲。至公訴人具體求處有期徒刑10月，經綜合上情，尚
    嫌過重，仍以主文所示之刑為允當，附此敘明。
據上論斷，應依刑事訴訟法第299 條第1 項前段，刑法第276 條
第2 項，罰金罰鍰提高標準條例第1 條前段，判決如主文所示之
刑。
本案經檢察官郭靜文到庭執行職務。
中　　華　　民　　國　　94　　年　　7 　　月　　11　　日
                  刑事第二庭   審判長法　官   林 燦 都
                                     法　官   顧 正 德
                                     法　官   黃 怡 玲
以上正本證明與原本無異。
如不服本判決，應於判決送達後10日內向本院提出上訴狀（應抄
附繕本）。告訴人或被害人如對於本判決不服者，應具備理由請
求檢察官上訴，其上訴期間之計算係以檢察官收受判決正本之日
期為準。
                                     書記官   蘇 文 熙
中　　華　　民　　國　　94　　年　　7 　　月　　11　　日
附錄引用法條全文：
中華民國刑法第276 條
因過失致人於死者，處2 年以下有期徒刑、拘役或2 千元以下罰
金。
從事業務之人，因業務上之過失犯前項之罪者，處 5 年以下有期
徒刑或拘役，得併科 3 千元以下罰金。
